臺灣雲林地方法院民事判決　　　　　　　 93年度訴字第407號
原　　　告　財團法人汽車交通事故特別補償基金
法定代理人　丁○○
訴訟代理人　甲○○
被　　　告　丙○○
　　　　　　戊○○
前列一人
訴訟代理人　洪秀一律師
上列當事人間請求損害賠償事件，本院於民國94年5 月17日言詞
辯論終結，判決如下：
    主　　　文
被告丙○○應給付原告新台幣壹佰肆拾萬元及自民國94年4 月5
日起，至清償日止，按年息百分之五計算之利息。
原告其餘之許駁回。
訴訟費用新台幣壹萬伍仟佰元由被告丙○○負擔。
    事實及理由
一、原告主張：被告丙○○駕駛其配偶即被告戊○○所有之車號
    ＨＢ－５０５３號自用小貨車，於民國九十一年六月四日十
　　一時三十分許，行經雲林縣莿桐鄉○○村○○路，因被告丙○○未注意車前狀況，自後追撞騎乘自行車之劉慶秋，致受
    害人劉慶秋成植物人狀態。又因被告丙○○所駕駛之前開自
    用小貨車未投保強制汽車責任保險，為保障車禍事故之受害
　　人，原告依強制汽車責任保險法第三十八條第一項第二款之
　  規定，受被害人劉慶秋之請求，業已給付補償金新台幣（下
    同）壹佰肆拾萬元予劉慶秋。被告戊○○所有之前揭自用小
    貨車於發生上述事故時，並未依同法第四條之規定投保汽車
    強制責任保險，故依同法第三十九條第二項規定，原告得於
　　前述補償範圍內，直接向加害人即被告丙○○及肇事車輛所
　  有人即被告戊○○求償壹佰肆拾萬元。並聲明：被告丙○○
    或被告戊○○應給付原告壹佰肆拾萬元及自起訴狀繕本送達
    翌日 (民國94年4 月5 日)起 ，至清償日止，按年息百分之
    五計算之利息。如被告其中一人給付上開金額，另一被告在
    其給付之範圍內，同免給付責任。
二、被告戊○○抗辯稱：依強制汽車責任保險法第三十九條第五
    項規定：前四項對汽車所有人之規定，於加害人未經汽車所
　　有人允許使用其汽車者，不適用之。本件被告丙○○未經被
　  告戊○○允許即擅自使用被告戊○○所有車牌號碼ＨＢ－５
　　０５３號小貨車，依上開規定，原告之請求即屬無據。又依
　  民事訴訟法第二百七十七條規定，主張有利於己之事實者，
    就其事實有舉證之責任，及主張積極事實或例外事實者，應
　　負舉證之責任，為訴訟法上舉證責任分配之原則，原告主張
　  被告丙○○係經被告戊○○同意使用肇事之自用小貨車一節
    ，屬有利於原告之積極事實，且應負損害賠償責任者，以有
    故意或過失為原則，單純以汽車所有人之身份而應負損害賠
    償責任，為一例外規定，因此本件原告就其上開主張，依法
　  及依舉證責任分配之原則，自應負舉證責任。又按時效因請
    求發支付命令而中斷者，若支付命令失其效力時，視為不中
　　斷，又時效因聲請調解而中斷者，若調解不成立時，視為不
　  中斷，民法第一百三十二條、第一百三十三條分別定有明文
    ；又就債之履行有利害關係之第三人為清償後，依民法第三
    百十二條規定以自己之名義所代位行使者，係債權人之權利
　　，而非第三人之求償權，第三人之求償權雖於代為清償時發
　  生，但第三人以自己之名義代位行使債權人之權利時，其請
    求權是否因罹於時效而消滅，應以債權人之請求權為準，最
　　高法院７７年度台上字第２２１５號著有判例可資參照。本
　  件原告雖曾請求鈞院對被告發支付命令及聲請調解，惟支付
    命令經被告提出異議而失其效力（參見民事訴訟法第五百十
　　九條第一項規定），調解亦未成立，有原告提出之調解不成
　  立證明書可按，依上開規定，本件請求權均應視為不中斷。
  　再依強制汽車責任保險法第三十九條第一項規定，特別補償
　　基金依前條規定為補償者，視為加害人或汽車所有人損害賠
　  償金額之一部分，從而原告依同條第二項行使求償權，乃係
    權利之法定移轉，則原告為本件請求仍係行使被害人劉慶秋
　　之權利，其請求權是否罹於時效而消滅，應以劉慶秋之請求
　  權為準，本件車禍發生於九十一年六月四日，當時即知加害
    人為被告丙○○，應自該日起算時效（參見民法第一百二十
　　八條規定），而本件請求權之時效為二年（參見民法第一百
　  九十七條第一項規定），然原告於九十三年八月二十日始具
    狀提起本件訴訟，顯已罹於時效而消滅，被告自得以此理由
    ，拒絕原告之請求。至於被告丙○○雖曾於刑事案件中與被
　　害人之代理人己○○達成和解，惟當時係以之作為撤回告訴
　  之交換條件，並未言及已領之特別補償金一百四十萬元，不
    能認為已有承認原告之請求權之情事〔蓋當事人和解時內心
　　之意思究係基於已領一百四十萬元抑或民事訴訟中難以證明
　  實際損害額究竟若干（可能低於一百四十萬元）之考量，不
    得而知〕，退一步言，此項和解所可能產生之法律效果，亦
    不及於被告戊○○等語，並聲明請求判決駁回原告之訴。
三、被告丙○○之聲明陳述，除涉及被告戊○○個人部分外，與
    被告戊○○之聲明陳述相同。
四、兩造當庭確認之不爭執事項：
    丙○○於九十一年六月四日上午十一時三十分許駕駛戊○○所有之ＨＢ─5053號自用小貨車，在雲林縣莿桐鄉甘厝
      村追撞騎乘腳踏車同向在前行駛之劉慶秋，該自用小貨車
      於肇事當時，並未投保強制汽車責任保險。
    劉慶秋於受傷後先被送到署立雲林醫院再轉送彰化秀傳醫
      院其後又轉至台中縣童綜合醫院治療。
　　原告於九十二年一月二十七日，透過富邦銀行匯款一百四
　　  十萬元進入劉慶秋之妻乙○○的帳戶。
    被告丙○○與劉慶秋之代理人己○○於九十三年二月十一
      日在本院九十二年度交附民字第四四號達成和解，由丙○○賠償劉慶秋二十萬元。
五、兩造爭執事項：
    原告主張其給付劉慶秋之一百四十萬元與被告丙○○給付
      劉慶秋之二十萬元，都是同一事故損害賠償金額之一部分
      ，被告丙○○主張給付之二十萬元，是交換告訴人劉慶秋
      撤回告訴之條件，不是損害賠償金額。
    就原告主張戊○○應與丙○○同負損害賠償責任，依規定
      如丙○○駕車未經戊○○同意，則戊○○免負賠償責任部
      分，原告主張應由戊○○就其未同意丙○○駕車負舉證責
      任，被告戊○○則主張應由原告證明戊○○曾經同意丙○○駕駛前開自用小貨車。
    被告抗辯原告起訴之日期距離車禍發生之日期，已超過兩
      年，其所代位之請求權已罹於時效而消滅。原告則主張被
      告丙○○於前開和解成立當時，已經承認被代位人之損害
      賠償請求權，時效期間應自和解成立以後重行起算。
    被告抗辯劉慶秋向原告請求補償金之基礎事實，與被告丙○○之車禍事故無關。原告則主張根據童綜合醫院診斷證
      明書足可認定劉慶秋所受傷害為本件車禍事故所造成。
六、法院的判斷：
　１關於被告抗辯稱劉慶秋向原告請求補償金之基礎事實，與被
　  告丙○○之車禍事故無關部分：被告稱在刑事卷內有一份衛
    生署立雲林醫院的函，說明被害人劉慶秋在本件事故發生前
　　有腦萎縮及陳舊性腦梗塞之現象，在本件事故發生後經檢查
　  並無急性顱內出血的情形，所以劉慶秋向原告請求補償金之
    基礎事實，與被告丙○○之車禍事故無關，原告不應該以殘
　　廢給付的標準由特別補償基金給付劉慶秋一百四十萬元云云
　  。但查劉慶秋於受傷後先被送到署立雲林醫院再轉送彰化秀
    傳醫院其後又轉至台中縣童綜合醫院治療，為兩造不爭執的
    事實，據秀傳醫院於91年6 月4 日檢查的驗傷診斷書（原本
    在警卷內）記載，劉慶秋當時有頭部外傷、腦震盪挫傷、前
    左側額頂部硬膜下出血的情形；又據童綜合醫院的診斷證明
　　書（影本在地檢署偵查卷內）記載，劉慶秋經診斷的病名為
　  「腦挫傷」；另據台中榮民總醫院受本院刑事庭囑託鑑定後
    提出之鑑定書（在本院刑事卷內）記載：劉慶秋的病情惡化
    是否因車禍所受傷害（頭部撞傷）造成，不能排除其可能性
    （因為劉君頭部受傷前人是清醒的）。復據證人己○○於民
    國94年5 月17日言詞辯論時到庭結證稱：「我父親被撞倒以
    前是騎腳踏車要上街買菜，可以認定他在被撞前，是有能力
    騎腳踏車，而且可以自行上街買菜的。」而被告丙○○自己
    在警訊時也說，肇事當時是追撞騎乘腳踏車同向在前行駛之
    劉慶秋（筆錄在警卷）。綜合以上的證據資料，本院認為，
    劉慶秋在被撞前，是有能力騎腳踏車上街的，本件車禍確有
    造成劉慶秋腦挫傷、前左側額頂部硬膜下出血的傷害，並導
    致後來病情惡化成為植物人狀態（見童綜合醫院前揭診斷證
    明書），又因肇事車輛於肇事當時，並未投保強制汽車責任
    保險，被告又遲不賠償，原告為保障車禍事故之受害人，而
    給付一百四十萬元的補償金予劉慶秋，並無過當之處，且可
    認定與本件車禍事故的發生，是有相當因果關係。
　２關於被告抗辯原告起訴之日期距離車禍發生之日期，已超過
  　兩年，其所代位之請求權已罹於時效而消滅及原告給付劉慶
    秋之一百四十萬元是否包括在本件損害賠償金額之內部分：
  　本件原告雖曾聲請本院對被告發支付命令及聲請調解，惟支
　　付命令經被告提出異議而失其效力，調解亦未成立，有本院
　  92年度促字第2708號卷及92年度六簡調字第49號卷可按，依
    民法第一百三十二條、第一百三十三條規定，時效因聲請發
    支付命令而中斷者，若支付命令失其效力時，視為不中斷；
    及時效因聲請調解而中斷者，若調解不成立時，視為不中斷
　　，故本件請求權時效尚不因原告聲請對被告發支付命令或聲
　  請調解而中斷。惟查被告丙○○與劉慶秋之代理人己○○於
    九十三年二月十一日在本院九十二年度交附民字第四四號案
    內就本件車禍事故之損害賠償達成和解，由丙○○賠償劉慶
　  秋二十萬元，為兩造當庭確認不爭之事實，即使被告丙○○
    辯稱當時係以和解作為被害人撤回告訴之交換條件，也不能
    排除此舉並已承認被害人之損害賠償請求權（幾乎所有車禍
    事件的和解都是如此），而依強制汽車責任保險法第三十九
    條第一項規定，特別補償基金依前條規定為補償者，視為加
　　害人或汽車所有人損害賠償金額之一部分，從而原告主張其
　  給付劉慶秋之一百四十萬元與被告丙○○給付劉慶秋之二十
    萬元，都是同一事故損害賠償金額之一部分，自屬可採。（
    證人己○○於作證時亦稱：我父親劉慶秋因為車禍而變成植
    物人，有可能僅以二十萬元作為和解金額嗎？原告所給付的
    一百四十萬元補償金，應包括在內等語。其陳述雖不足據以
    認定被告丙○○於和解時內心之真意為何，但此陳述確有相
    當的合理性。惟本院並不是根據此陳述來認定原告所給付的
    一百四十萬元補償金，應包括在損害賠償金額之內，而是根
    據強制汽車責任保險法第三十九條第一項的規定）。又民法
    第129 條第1 項第2款 規定，消滅時效，因承認而中斷。同
    法第137 條規定：時效中斷者，自中斷之事由終止時，重行
    起算（第1 項）。因起訴而中斷之時效，自受確定判決，或
    因其他方法訴訟終結時，重行起算（第2 項）。經確定判決
　　或其他與確定判決有同一效力之執行名義所確定之請求權，
　  其原有消滅時效期間不滿五年者，因中斷而重行起算之時效
    期間為五年（第3 項）。本件車禍發生於九十一年六月四日
    ，當時即知加害人為被告丙○○，應自該日起算時效（參見
　　民法第一百二十八條規定），而本件請求權之時效期間原為
　  二年（參見民法第一百九十七條第一項規定），至93年2 月
    11 日 被告丙○○與劉慶秋之代理人己○○就本件車禍事故
    之損害賠償達成和解，尚未滿二年，依上開規定，其時效即
　　因和解而中斷，並重行起算，其重行起算之時效期間為五年
　  ，則原告雖於九十三年八月二十日始具狀提起本件訴訟，亦
    顯然並未超過重行起算之時效期間，故被告抗辯稱原告起訴
    之日期距離車禍發生之日期，已超過兩年，其所代位之請求
　　權已罹於時效而消滅云云，顯非可採。
  ３就原告主張戊○○應與丙○○同負損害賠償責任部分，究竟
    應由戊○○就其未同意丙○○駕車負舉證責任，或應由原告
    證明戊○○曾經同意丙○○駕駛前開自用小貨車之問題：按
    就債之履行有利害關係之第三人為清償後，依民法第三百十
    二條規定以自己之名義所代位行使者，係債權人之權利，而
　　非第三人自己之求償權，本件原告雖是依強制汽車責任保險
　  法第三十九條第二項規定，得於其所給付補償金額範圍內，
    直接向加害人及肇事車輛所有人求償，但其法理並無不同，
    故原告所行使者，仍是被害人劉慶秋之侵權行為損害賠償請
    求權。復按損害賠償之債，以有損害之發生，及有責任原因
　　之事實，並二者之間，有相當因果關係，為成立要件，故原
　  告所主張損害賠償之債，如不合於此項成立要件者，即難謂
    有損害賠償請求權存在（參最高法院四十八年台上字第四八
    一號判例）。再按以侵權行為為原因，請求回復原狀或賠償
    損害者，應就其權利被侵害之事實，負立証之責（參最高法
    院十九年上字第三八號判例）。亦即在一般請求侵權行為損
    害賠償之事件，幾乎都是應由請求權人就被請求人有責任原
    因之事實負舉證責任，本件亦無不同，故本件應由原告證明
    戊○○曾經同意丙○○駕駛前開自用小貨車，始得向戊○○
    請求賠償其所給付之補償金，惟原告至言詞辯論終結時止，
    尚不能為此證明，則其向被告戊○○請求賠償其所給付之補
    償金，即屬無據。
　４關於丙○○與劉慶秋之間各應負擔多少肇事責任比率之問題
　  ：查本件事故之發生，是丙○○駕駛自用小貨車，追撞騎乘
    腳踏車同向在前行駛之劉慶秋，為兩造當庭確認不爭之事實
    ，一般車輛之駕駛人，都有注意車前狀之義務，而無注意
    車後狀之義務，本件被告丙○○駕車顯然疏未注意車前狀
    ，才會追撞速度緩慢的前方腳踏車，至於劉慶秋則無明顯
　　應負擔肇事責任之情節，雖然據警卷內所附之事故現場圖及
　  現場照片顯示，在道路中心線上有一小攤血跡，有可疑劉慶
    秋的腳踏車是騎在道路中心線附近，惟另一張照片則顯示撞
    擊後之散落物未必在道路中心線上，本院認為，一般散落物
    比較不會移動，而受傷的人則有可能會掙扎移動而改變所在
    之位置，因此在認定事故究係發生在道路的什麼位置時，散
    落物可能比血跡有較高的參考價值，因此即使是有一小攤血
    跡在道路中心線上，也不一定能認定劉慶秋的腳踏車是騎在
    道路中心線附近，且即使腳踏車是騎在道路中心線附近，也
    未必有肇事因素，此並有台灣省嘉雲區車輛行車事故鑑定委
    員會、台灣省汽車肇事覆議鑑定委員會之鑑定意見均採相同
    見解（均在地檢署偵查卷內）可參，因此，本件堪認被告丙○○應負全部的肇事責任，也就是原告可以向被告丙○○請
    求賠償其所給付全部補償金140萬元。
七、綜上所述，原告依強制汽車責任保險法第三十九條第二項規
    定，代位被害人劉慶秋向加害人即被告丙○○請求賠償其所
    給付之全部補償金140 萬元及自起訴狀繕本送達翌日 (民國
    94年4 月5 日)起 ，至清償日止，按年息百分之五計算之利
    息，於法有據，應予准許。至於請求被告戊○○給付部分，
    則屬無據，應予駁回。
八、結論：本件原告之訴，為一部有理由，一部無理由，並依民
    事訴訟法第78條、第79條判決如主文。
中　　華　　民　　國　　94　　年　　5 　　月　　31　　日
                  民事第一庭    法  官  邱瑞裕
以上為正本，係照原本作成。
如對本判決上訴，須於判決送達後20日內向本院提出上訴狀
中　　華　　民　　國　　94　　年　　5 　　月　　31　　日
                                書記官　周玄鎮
